臺灣板橋地方法院交通事件裁定　　　　100年度交聲字第848號
原處分機關　交通部公路總局臺北區監理所
異　議　人
即受處分人　方載興
上列異議人即受處分人因違反道路交通管理處罰條例事件，對交
通部公路總局臺北區監理所於民國100年3月18日所為之處分（原
處分案號：北監營裁字第40-C00000000號）聲明異議，本院裁定
如下：
    主  文
原處分撤銷。
方載興汽車駕駛人，駕駛汽車經測試檢定酒精濃度超過規定標準
，處罰鍰新臺幣壹萬玖仟伍佰元，吊扣其小型車職業駕駛執照壹
年，並應接受道路交通安全講習。
    理  由
一、原處分意旨略以：異議人即受處分人方載興飲用酒類後，駕
    駛牌照號碼748-NJ號營業小客車，於民國99年11月23日凌晨
    4時4分許，行經臺北縣板橋市（現改制為新北市板橋區○○
    ○道路即浮洲橋下迴轉道處，因車禍肇事自傷，經警員施以
    呼氣酒精濃度測試結果，其呼氣所含酒精濃度值達每公升0.
    31毫克，超過每公升0.25毫克之規定標準，旋經臺北縣（現
    改制為新北市）政府警察局警員於同日以北縣警交大字第C0
    0000000 號舉發違反道路交通管理事件通知單（下稱舉發通
    知單）舉發之，異議人則於100年2月22日到案陳述意見，嗣
    原處分機關即交通部公路總局臺北區監理所審查後，認異議
    人確有上開道路交通違規之行為，乃於100年3月18日依道路
    交通管理處罰條例第35條第1項第1款、第24條等規定，以北
    監營裁字第40-C00000000號裁決書裁處異議人罰鍰新臺幣（
    下同）19,500元，吊扣駕駛執照12個月，並應參加道路交通
    安全講習等語。
二、異議意旨略以：異議人當日確實沒有喝酒，因當日稍有感冒
    ，喝了幾碗薑母鴨湯及 2瓶感冒液，警員亦向其表示若法官
    判無罪，其即沒事，又其領有中度殘障證，除開車外，並無
    其他謀生能力，若誤以其喝酒而吊扣駕駛執照，其即無法開
    車賺錢以支應生活費用，為此具狀聲明異議，請求撤銷原處
    分云云。
三、按法院受理有關交通事件，準用刑事訴訟法之規定；其處理
    辦法，由司法院會同行政院定之；聲明異議事件之處理，除
    準用刑事訴訟法有關規定外，依本辦法之規定處理之，道路
    交通管理處罰條例第89條暨道路交通事件處理辦法第 3條分
    別定有明文。第按法院受理有關道路交通聲明異議事件，固
    準用刑事訴訟法規定，惟刑事訴訟係國家對特定人之特定事
    實，責由法院為確定具體刑罰權之存否而進行之程序，法院
    與被告乃係裁判者與被裁判者之關係，是刑事案件之本質係
    對人民之人身自由等基本權利予以限制甚至剝奪，國家乃設
    有刑事訴訟程序以保障人民基本權利，並以實體真實、法定
    程序與法和平性為其三大目的，對於具體刑罰權之存否，則
    以嚴格證明法則、傳聞法則等作為事實認定之基礎，並以嚴
    謹而慎重之正當法律程序確保實體正義；反觀行政裁決機關
    於道路交通違規事件對應受處分人所為之處罰，其法定性質
    既屬行政罰，道路交通違規事件之本質係屬行政事件，著毋
    庸疑，而就行政事件之事物本質言，其具有權力規制作用性
    高、案件反覆且頻繁發生、法益侵害性較小等重要特徵，故
    其司法救濟如一概以嚴謹而慎重之刑事訴訟程序為之，則與
    其本質尚有未盡相符之處，且「準用」雖係立法者之用法指
    示，然仍須以準用者與被準用者間，二者事物本質相同或相
    類似之部分，方有比附援引之基礎，是刑事訴訟法於證據章
    所定，舉如第154條之無罪推定原則、第158條之2至第158條
    之4證據排除法則、第159條第1項之傳聞法則及第164條以下
    之證據調查程序等，即與屬行政秩序罰之交通違規裁罰本質
    不符，應非法院受理有關道路交通聲明異議事件所得準用之
    。次按汽車駕駛人飲用酒類或其他類似物後其吐氣所含酒精
    濃度超過每公升0.25毫克以上者，不得駕車；又汽車駕駛人
    ，駕駛汽車經測試檢定有酒精濃度超過規定標準者，處15,0
    00元以上60,000元以下罰鍰，並當場移置保管該汽車及吊扣
    其駕駛執照1年；汽車駕駛人，有駕駛汽車經測試檢定酒精
    濃度超過規定標準之情形者，應接受道路交通安全講習，道
    路交通安全規則第114條第2款及道路交通管理處罰條例第35
    條第1項第1款、第24條第1項第2款分別定有明文。
四、經查：
(一)異議人領有小型車職業駕駛執照，其於99年11月23日凌晨 3
    時30分許，駕駛牌照號碼748-NJ號營業小客車，行經臺北縣
    板橋市○○道路即浮洲橋下方迴轉道處，因車禍肇事自傷（
    未致他人死傷），經警員於同日凌晨4時3分許，對其施以呼
    氣酒精濃度測試結果，其呼氣所含酒精濃度值達每公升0.31
    毫克，超過每公升0.25毫克之規定標準，旋經臺北縣政府警
    察局警員於同日以北縣警交大字第 C00000000號舉發通知單
    舉發之，異議人簽名收受該舉發通知單後，則於100年2月22
    日到案陳述意見，嗣原處分機關審查後，認異議人確有上開
    道路交通違規之行為，乃於100年3月18日依道路交通管理處
    罰條例第35條第1項第1款、第24條等規定，以北監營裁字第
    40-C00000000號裁決書裁處異議人罰鍰19,500元，吊扣駕駛
    執照12個月，並應參加道路交通安全講習，而異議人之同一
    道路交通違規行為，經臺北縣政府警察局板橋分局移送後，
    臺灣板橋地方法院檢察署檢察官偵查結果，認異議人服用酒
    類後，其呼氣中酒精濃度值雖達每公升0.31毫克，然尚未達
    不能安全駕駛動力交通工具之程度，乃於99年12月22日以99
    年度偵字第 30738號案件為不起訴處分等情，有前開舉發通
    知單、裁決書及送達證書、不起訴處分書、新北市政府警察
    局板橋分局 100年3月7日新北警板交裁字第1000009218號函
    文、交通違規案件陳述書、酒精測定紀錄表、駕駛執照、現
    場照片等件在卷可稽，並經本院依職權向臺灣板橋地方法院
    檢察署調閱該署99年度偵字第 30738號案件全卷核屬無訛，
    復為異議人所不爭執，是此部分之事實，自堪認定為真實，
    足徵異議人確有駕駛上開營業小客車行駛在道路上，經測試
    呼氣所含酒精濃度值達每公升0.31毫克，已超過道路交通安
    全規則第114條第2款規定標準之行為。
(二)異議人雖以前揭情詞置辯，惟按汽車駕駛人有飲用「酒類或
    其他類似物」後其吐氣所含酒精濃度超過超過每公升0.25毫
    克或血液中酒精濃度超過百分之0.05以上者，不得駕車，此
    乃道路交通安全規則第114條第2款所明定，其所規範汽車駕
    駛人飲用酒精類物質過量者，並不以酒類製品為限，凡含有
    酒精成分之其他類似物，亦均包含在內，故汽車駕駛人如服
    用酒類以外其他含有酒精成分之類似物品，經測試檢定呼氣
    所含酒精濃度超過上開規定之標準者，仍屬道路交通管理處
    罰條例第35條第1項第1款之交通違規行為。再按違反行政法
    上義務之行為非出於故意或過失者，不予處罰，行政罰法第
    7 條雖有明定，但應受行政罰之行為，僅須違反禁止規定或
    作為義務，而不以發生損害或危險為其要件者，推定為有過
    失，於行為人不能舉證證明自己無過失時，即應受處罰，此
    有司法院大法官釋字第 275號解釋意旨可資參照。準此，異
    議人於前揭時、地，經警員測試檢定其呼氣所含酒精濃度值
    達每公升0.31毫克，已超過規定標準，而有違反道路交通管
    理處罰條例第35條第1項第1款規定之行為，彰明較著，縱令
    該呼氣所含酒精濃度檢測結果非因其飲用酒類製品，而係服
    用含有酒精成分之類似物所致，惟揆諸上開說明，猶不得因
    此免除其應受行政處罰之責。
(三)汽車駕駛人駕駛汽車經測試檢定酒精濃度超過規定標準者，
    即應受行政處罰，道路交通管理處罰條例第35條第1項第1款
    規定甚明，此與刑法第185條之3之公共危險罪，必須以行為
    人服用酒類等物後，不能安全駕駛交通動力工具而駕駛為犯
    罪構成要件，尚非同一。換言之，汽車駕駛人在駕駛汽車時
    ，其呼氣所含酒精濃度超過規定標準者，即應依前揭道路交
    通管理處罰條例相關規定予以處罰，至汽車駕駛人是否能安
    全駕駛，則非所問。又依94年2月5日公布、95年2月5日施行
    之行政罰法第26條規定「一行為同時觸犯刑事法律及違反行
    政法上義務規定者，依刑事法律處罰之。但其行為應處以其
    他種類行政罰或得沒入之物而未經法院宣告沒收者，亦得裁
    處之。前項行為如經不起訴處分或為無罪、免訴、不受理、
    不付審理之裁判確定者，得依違反行政法上義務規定裁處之
    」，此即所謂之一事不二罰原則，究其立法理由，一行為同
    時觸犯刑事法律及違反行政法上義務規定時，由於刑罰與行
    政罰同屬對不法行為之制裁，而刑罰之懲罰作用較強，故在
    處罰目的相同，處罰方式亦相同時，若依刑事法律處罰，即
    足資警惕時，無一事二罰再處行政罰之必要；且刑事法律處
    罰，由法院依法定程序為之，較符合正當法律秩序，應予優
    先適用，故同時觸犯刑事法律及違反行政法上義務規定之行
    為，行政機關得否科以與刑罰相類之行政罰處罰，端視該行
    為之刑事訴追或審判程序終局結果而定，在刑事訴追、審判
    程序尚未終局確定前，行政機關自不得逕予裁罰；至於罰鍰
    以外之沒入或其他種類行政罰，因兼具維護公共秩序之作用
    ，為達行政目的，行政機關仍得併予裁處。是以，異議人上
    揭飲用酒類或其相類似物後駕車之交通違規行為，因涉犯刑
    法第185條之3之公共危險罪嫌，經移送臺灣板橋地方法院檢
    察署檢察官偵辦後，該署檢察官業已偵查終結，並以異議人
    未達不能安全駕駛程度，而為不起訴處分乙情固如上述，然
    縱使異議人飲用酒類或其相類似物後駕車之交通違規行為，
    經檢察官偵查後認未達不能安全駕駛之程度，惟其呼氣所含
    酒精濃度經測試結果，既已超過法定標準，自應予以裁罰，
    受處分人前開辯解，係自憑己意錯誤解讀法律，殊無可採。
(四)異議人另辯以警員向其表示若法官判無罪，其即沒事云云，
    惟前揭道路交通安全規則及道路交通管理處罰條例關於酒後
    不得駕車之禁制規定暨酒精濃度測試檢定超過規定標準之處
    罰規範，立法目的乃在增進行車安全，保護他人權益，以維
    護社會秩序。是以，此既係維護人民生命安全、身體健康所
    必要之公共政策，旨在責令汽車駕駛人善盡行車安全之社會
    責任，而屬維持社會秩序及增進公共利益所必要，再按之異
    議人為合法領有駕駛執照之職業駕駛人，其對上開禁制規定
    及處罰規範，即難諉為不知，自不因警員有錯誤告知之情事
    而有所不同，是異議人既有駕駛汽車經測試檢定酒精濃度超
    過規定標準之行為，自須依道路交通管理處罰條例相關規定
    處罰，不因其有無請教警員或警員是否告知錯誤訊息，而有
    不同，異議人前開所辯，自屬無稽。
(五)另按本條例之罰鍰基準、舉發或輕微違規勸導、罰鍰繳納、
    向處罰機關陳述意見或裁決之處理程序、分期繳納之申請條
    件、分期期數、不依限期繳納之處理、分期處理規定及繳納
    機構等事項之處理細則，由交通部會同內政部定之，道路交
    通管理處罰條例第92條第 4項定有明文。基此法律保留之授
    權，而訂定之違反道路交通管理事件統一裁罰基準及處理細
    則第43條第 1項規定，違反道路交通管理事件之裁決，應參
    酌舉發違規事實、違反情節、稽查人員處理意見及受處分人
    陳述。從而，原處分機關參酌異議人前揭所為係同時觸犯刑
    事法律而移送地檢署之案件，依行政罰法第26條規定應依刑
    事法律處罰之，在該案刑事處罰確定前，其行政罰處分仍屬
    未確定之狀態，復依行政程序法第43條、第 8條等規定，交
    通裁決機關對此類案件之罰鍰均依「違反道路交通管理事件
    統一裁罰基準表」所定最低額罰鍰裁處之，此有交通部公路
    總局臺北區監理所100年5月16日北監營字第1002016113號函
    在卷可據，是原處分機關裁處異議人最低額罰鍰19,500元部
    分，於法尚無違誤。
(六)另原處分機關對異議人施以道路交通安全講習之行政罰部分
    ，亦係預防將來有再度違規之危險而為之管制罰，而異議人
    有駕駛汽車經測試檢定酒精濃度超過標準之事同如前述，是
    就其違反該行政法上義務之行為，原處分機關仍應依法科處
    罰鍰以外之行政罰。基此，原處分機關對異議人所裁處施以
    道路交通安全講習部分，於法允無不當。
(七)再原處分機關裁處吊扣駕駛執照12個月部分，乃係預防將來
    有再度違規之危險而為之管制罰，此有別於前開針對已發生
    之違規事實所科處罰鍰之行政秩序罰，而異議人既領有小型
    車職業駕駛執照，猶駕駛上開營業小客車經測試檢定酒精濃
    度超過規定標準之情已如上述，其違規事實自屬信實，是就
    其違反該行政法上義務之行為，原處分機關仍應依法科處罰
    鍰以外之行政罰。惟違反道路交通管理事件裁決書處罰主文
    欄，吊扣駕駛執照處分，應記明應受吊扣之駕駛執照名稱、
    號碼及吊扣期間，違反道路交通管理事件統一裁罰基準及處
    理細則第43條第2項第3款著有明文。又汽車駕駛執照分為：
    1、小型車普通駕駛執照； 2、大貨車普通駕駛執照；3、大
    客車普通駕駛執照；4、聯結車普通駕駛執照；5、小型車職
    業駕駛執照；6、大貨車職業駕駛執照；7、大客車職業駕駛
    執照；8、聯結車職業駕駛執照；9、國際駕駛執照；10、輕
    型機器腳踏車駕駛執照；11、小型輕型機器腳踏車駕駛執照
    ；12、普通輕型機器腳踏車駕駛執照；13、重型機器腳踏車
    駕駛執照；14、普通重型機器腳踏車駕駛執照；15、大型重
    型機器腳踏車駕駛執照，道路交通安全規則第53條則有明定
    。值此，本件裁決書於處罰主文欄一僅記載「吊扣駕駛執照
    12個月」字樣，顯未足以特定異議人應受吊扣之駕駛執照名
    稱，核與上開規定不符，亦與行政行為明確性原則未合，是
    原處分關於吊扣駕駛執照12個月之記載，容有未洽，異議人
    之異議雖無理由，本院自應予以撤銷，並自為裁定。
五、綜上所述，異議人確有於前揭時、地，駕駛上開營業小型車
    肇事自傷後，經警測試檢定其呼氣所含酒精濃度值達每公升
    0.31毫克而超過每公升0.25毫克規定標準之交通違規行為，
    本院綜合審酌前開證據資料後，認臺北縣政府警察局上揭舉
    發程序與內容，殊難謂有何違法疏誤或不當之處，原處分機
    關據此裁處異議人罰鍰19,500元之行政裁罰部分，於法尚無
    違誤，異議人既未能提出對其有利之具體客觀事證供本院調
    查，徒以一己之見空言置辯，信口指摘原處分不當，雖無理
    由，惟原處分對異議人裁處「吊扣駕駛執照12個月」之記載
    ，既失明確，即非允當，而原處分機關裁處異議人應參加道
    路交通安全講習部分，聲明異議意旨固未指摘及此，惟參諸
    臺灣高等法院暨所屬法院98年度法律座談會刑事類提案第23
    號之研討結果，仍應由本院將原處分全部予以撤銷，另為如
    主文第2項所示之諭知，以資適法。
六、據上論斷，應依道路交通管理處罰條例第87條第 2項、第89
    條，道路交通事件處理辦法第19條前段，裁定如主文。
中    華    民    國    100    年    9    月    30    日
                  刑事第十四庭  法  官  劉正偉
上列正本證明與原本無異。
如不服本裁定，應於裁定送達後五日內敘明抗告理由，向本院提
出抗告狀。
                                書記官  陳慧津
中    華    民    國   100    年    9     月    30    日